---
title: Hoja de Estilo del lenguaje R
author: 
  - name: Christian Ballejo
    orcid: 0000-0002-7346-5701
---

```{r}
#| echo: false
#| warning: false
#| message: false
source("../setup.R")
```

## Convenciones de estilo R

R es bastante indulgente con la forma en que escribimos código, a diferencia de otros lenguajes como Python, donde un espacio mal puesto puede arruinar el script. Sin embargo, adoptar una guía de estilo mejora la legibilidad, facilita la colaboración y reduce errores.

Las siguientes líneas de código producen el mismo resultado, pero no todas son igual de claras:

```{r}
#| eval: false
# Opción 1
mpg |>
  filter(cty > 10, class == "compact")

# Opción 2
mpg |> filter(cty > 10, class == "compact")

# Opción 3
mpg |>
  filter(cty > 10, class == "compact")

# Opción 4
mpg |> filter(cty > 10, class == "compact")

# Opción 5
filter(mpg, cty > 10, class == "compact")

# Opción 6
mpg |>
  filter(cty > 10, class == "compact")

# Opción 7
filter(mpg, cty > 10, class == "compact")
```

Las tres primeras versiones son más legibles. El resto, aunque válidas, son difíciles de seguir, especialmente en trabajos colaborativos o materiales docentes.

## Guía de estilo de **`tidyverse`**

Para ayudar a mejorar la legibilidad y facilitar el compartir código con otros, el equipo de Tidyverse publicó una guía concisa con ejemplos claros de buenas y malas formas de escribir código, nombres de variables, sangría, líneas largas, y más:

➡️ [**https://style.tidyverse.org/**](https://style.tidyverse.org/){.uri}

Además, RStudio incluye herramientas para aplicar estas convenciones automáticamente. Por ejemplo, seleccionando el código y presionando `Ctrl + i` (Windows) se puede reidentar el texto. No siempre es perfecto, pero es realmente útil para lograr la sangría correcta sin tener que presionar manualmente espacio muchas veces.

### Espaciado

Colocar espacios después de las comas:

✔️ **Correcto**

```{r}
#| eval: false
filter(mpg, cty > 10)
```

✖️ **Incorrecto**

```{r}
#| eval: false
filter(mpg, cty > 10)

filter(mpg, cty > 10)

filter(mpg, cty > 10)
```

Colocar espacios después de comas y alrededor de operadores (`+`, `-`, `>`, `=`, etc.) mejora la legibilidad. También se deben evitar espacios innecesarios dentro de paréntesis:

✔️ **Correcto**

```{r}
#| eval: false
filter(mpg, cty > 10)
```

✖️ **Incorrecto**

```{r}
#| eval: false
filter(mpg, cty > 10)

filter(mpg, cty > 10)

filter(mpg, cty > 10)
```

No colocar espacios alrededor de paréntesis que sean parte de funciones:

✔️ **Correcto**

```{r}
#| eval: false
filter(mpg, cty > 10)
```

✖️ **Incorrecto**

```{r}
#| eval: false
filter(mpg, cty > 10)

filter(mpg, cty > 10)

filter(mpg, cty > 10)
```

### Líneas largas

En general, es una buena práctica no tener líneas de código muy largas. Se recomienda limitar las líneas a **80 caracteres**. Para visualizarlo, en RStudio vamos a `Tools > Global Options > Code > Display`y seleccionamos la casilla **Show margin.**

Se sugiere agregar saltos de línea dentro de las líneas de código más largas, los mismos deben colocarse luego de las comas y los argumentos se deben alinear dentro de la función:

✔️ **Correcto**

```{r}
#| eval: false
filter(mpg, cty > 10, class == "compact")


filter(mpg, cty > 10, class == "compact")


filter(mpg, cty > 10, class == "compact")

filter(
  mpg,
  cty > 10,
  class %in%
    c("compact", "pickup", "midsize", "subcompact", "suv", "2seater", "minivan")
)
```

✖️ **Incorrecto**

```{r}
#| eval: false
filter(
  mpg,
  cty > 10,
  class %in%
    c("compact", "pickup", "midsize", "subcompact", "suv", "2seater", "minivan")
)
```

### Tuberías y capas `ggplot2`

Colocar cada paso de la tubería `(%>%` ó `|>`) en una línea separada, con sangría de dos espacios debajo del operador:

✔️ **Correcto**

```{r}
#| eval: false
mpg |>
  filter(cty > 10) |>
  group_by(class) |>
  summarize(avg_hwy = mean(hwy))
```

✖️ **Incorrecto**

```{r}
#| eval: false
# Mal
mpg |> filter(cty > 10) |> group_by(class) |> 
  summarize(avg_hwy = mean(hwy))

# Muy mal
mpg |> filter(cty > 10) |> group_by(class) |> summarize(avg_hwy = mean(hwy))

# Tan mal que no funciona
mpg |> 
  filter(cty > 10)
  |> group_by(class)
  |> summarize(avg_hwy = mean(hwy))
```

Lo mismo aplica para las capas de gráficos de `ggplot2`, usando el conector `+` al final de la línea y debajo sangría de dos espacios:

✔️ **Correcto**

```{r}
#| eval: false
ggplot(mpg, aes(x = cty, y = hwy, color = class)) +
  geom_point() +
  geom_smooth() +
  theme_bw()

# Mal
ggplot(mpg, aes(x = cty, y = hwy, color = class)) +
  geom_point() +  geom_smooth() +
  theme_bw()

# Muy mal
ggplot(mpg, aes(x = cty, y = hwy, color = class)) +
  geom_point() +  geom_smooth() +  theme_bw()

# Tan mal que no funciona
ggplot(mpg, aes(x = cty, y = hwy, color = class))
+geom_point()
+geom_smooth()
+theme_bw()
```

✖️ **Incorrecto**

```{r}
#| eval: false
# Mal
ggplot(mpg, aes(x = cty, y = hwy, color = class)) +
  geom_point() +
  geom_smooth() +
  theme_bw()

# Muy mal
ggplot(mpg, aes(x = cty, y = hwy, color = class)) +
  geom_point() +
  geom_smooth() +
  theme_bw()

# Tan mal que no funciona
ggplot(mpg, aes(x = cty, y = hwy, color = class))
+geom_point()
+geom_smooth()
+theme_bw()
```

### Comentarios

Los comentarios deben comenzar con `#` seguido de un espacio:

✔️ **Correcto**

```{r}
#| eval: false
# Bien
```

✖️ **Incorrecto**

```{r}
#| eval: false
#Mal

#Mal
```

Si el comentario es corto, se puede incluir en la misma línea, separado por al menos dos espacios para mejorar la legibilidad:

```{r}
#| eval: false
mpg |>
  filter(cty > 10) |> # filtro filas donde cty es 10 o más
  group_by(class) |> # estratifica por class
  summarize(avg_hwy = mean(hwy)) # resume la media de hwy por cada grupo
```

Se puede agregar espacios adicionales para alinear los comentarios en línea, si lo deseamos:

```{r}
#| eval: false
mpg |>
  filter(cty > 10) |> # filtro filas donde cty es 10 o más
  group_by(class) |> # estratifica por class
  summarize(avg_hwy = mean(hwy)) # resume la media de hwy por cada grupo
```

Si el comentario es muy largo, podemos dividirlo en varias líneas. RStudio incluye una herramienta útil para comentarios largos: `Code > Reflow Comment` los ajusta automáticamente al ancho deseado.

### Nombres de columnas

Se recomienda utilizar nombres de columnas en un formato consistente y compatible con el enfoque del ecosistema `tidyverse`. Esto facilita la manipulación de datos y reduce errores en el código.

En particular, se sugiere evitar:

- Nombres excesivamente largos

- Uso de mayúsculas

- Signos de puntuación, acentos y caracteres especiales

- Espacios en blanco

En su lugar, es recomendable utilizar:

- Nombres breves pero descriptivos

- Letras minúsculas

palabras separadas por guiones bajos (`_`) o puntos (`.`)

✔️ **Correcto**

```{r}
names(mpg)
```

✖️ **Incorrecto**

En bases de datos existentes:

```{r}
names(iris)
```

Al crear un nuevo dataset:

```{r}
datos <- tibble(
    Jurisdicción = c(rep("Buenos Aires", 10), rep("CABA", 10)),
    CasosTotales = sample(100, 20),
    POBLACIÓN = c(rep(16626374, 10), rep(3054237, 10)),
)

names(datos)
```

Al crear una nueva variable o una tabla resumen:

```{r}
#| error: true
# Tan mal que da error
datos  |> 
summarise(tasa-incidencia(100k) = CasosTotales/POBLACIÓN * 100000)
```

En caso de que nuestros datos tengan nombres de columnas no compatibles con `tidyverse`, se recomienda usar la función `clean_names()` del paquete `janitor` para estandarizarlas:

```{r}
library(janitor)

iris |>
clean_names() |>
head(10)

datos <- datos |>
clean_names()

names(datos)
```